【裁判字號】    88,訴,521
【裁判日期】    900424
【裁判案由】    分割共有物
【裁判全文】
臺灣苗栗地方法院民事判決  八十八年度訴字第五二一號
    原      告    庚○○
    訴訟代理人    彭巧君律師
    複  代理人    丁○○    住.
    被      告    己○○    住.
                  丙○○    住.
                  卯○○    住.
                  辰○○    住.
                  辛○○    住.
    兼  右一人
    訴訟代理人    子○○    住.
    被      告    乙○○○  住.
                  寅○○    住.
                  癸○○    住台北縣汐止市○○里○鄰○○街七七巷十二弄一號
                  壬○○    住台北市○○區○○路五段一五０巷三０五弄五號四
                            樓.
    兼  右三人
    訴訟代理人    甲○○○  住.
    被      告    丑○○    住.
                            四.
                  戊○○○  住.
右當事人間請求分割共有物事件，本院判決如左：
    主    文
兩造共有之坐落苗栗縣公館鄉○○段五七五地號面積一點三一二九公頃土地，依下列
方法分割：如附圖所示編號（甲）部分面積０點二六八五公頃分歸被告卯○○所有；
編號（乙）部分面積０點一一四二公頃及編號（丙）部分面積０點０二０一公頃分歸
被告丙○○所有；編號（丁）部分面積０點一三四三公頃分歸被告己○○所有；編號
（戊）部分面積０點五九六七公頃分歸原告庚○○所有；編號（己）部分面積０點一
六三一公頃分歸被告辰○○所有；編號（庚）部分面積０點０一六０公頃分歸被告辛○○、寅○○、癸○○、乙○○○、子○○、甲○○○、壬○○、丑○○、戊○○○
各以應有部分九分之一維持共有。
訴訟費用由被告卯○○負擔四四分之九，被告丙○○負擔八八分之九，被告己○○負
擔八八分之九，被告辰○○負擔八八００分之一０九三，被告辛○○、寅○○、癸○○、乙○○○、子○○、甲○○○、壬○○、丑○○、戊○○○各負擔七九二００分
之一０七，餘由原告負擔。
    事    實
甲、原告方面：
一、聲明：求為判決兩造共有之坐落苗栗縣公館鄉○○段五七五地號面積一點三一二
    九公頃土地（以下簡稱系爭土地）准予分割。
二、陳述：
（一）系爭土地為兩造所共有，應有部分各為原告四四分之二０，被告卯○○四四分
      之九，被告丙○○八八分之九，被告己○○八八分之九，被告辰○○八八００
      分之一０九三，被告辛○○、寅○○、癸○○、乙○○○、子○○、甲○○○
      、壬○○、丑○○、戊○○○各為七九二００分之一０七，前開土地雖屬田地
      ，惟農業發展條例已於民國八十九年一月四月修正公布，依該條例第十六條第
      四款之規定，本條例中華民國八十九年一月四日修正施行前之共有耕地，得分
      割為單獨所有，則系爭土地既無法令限制不許分割情事，亦無因使用目的有不
      能分割之情形，而兩造就該土地亦未訂有不分割之契約，惟就分割方法則未能
      獲致協議，為此訴請准予裁判分割。
（二）系爭土地請依如附圖所示分割方法予以分割。
三、證據：提出分割方案一件及土地登記簿謄本一件為證，並聲請勘驗現場。
乙、被告方面：
壹、被告丑○○未於言詞辯論期日到場，亦未提出書狀為聲明或陳述。
貳、被告寅○○、癸○○、乙○○○、子○○、甲○○○、壬○○、戊○○○未於最
    後言詞辯論期日到場，據渠等前期日到場所為之聲明均同意分割。
、被告己○○、丙○○、卯○○、辰○○、辛○○部分：
一、聲明：同意分割。
二、陳述：對依附圖所示分割方法予以分割均無意見。
丙、本院依聲請勘驗現場，並囑託苗栗縣苗栗地政事務所派員實施測量。
    理    由
一、本件被告丑○○經合法通知，未於言詞辯論期日到場，被告寅○○、癸○○、乙○○○、子○○、甲○○○、壬○○、戊○○○經合法通知，均未於最後言詞辯
    論期日到場，核均無民事訴訟法第三百八十六條各款所列情形，爰依原告聲請，
    由其一造辯論而為判決。
二、本件原告主張系爭土地為兩造所共有，應有部分各為原告四四分之二０，被告卯
    ○○四四分之九，被告丙○○八八分之九，被告己○○八八分之九，被告辰○○
    八八００分之一０九三，被告辛○○、寅○○、癸○○、乙○○○、子○○、甲○○○、壬○○、丑○○、戊○○○各為七九二００分之一０七，前開土地並無
    因使用目的有不能分割之情形，兩造就該土地亦未訂有不分割之契約，惟就分割
    方法則未能獲致協議之事實，業據其提出與所述相符之土地登記簿謄本一件為證
    ，且為被告等所不爭執，自堪信原告之主張為實在。按每宗耕地分割後每人所有
    面積未達０．二五公頃者，不得分割。但有下列情形之一者，不在此限：四、本
    條例中華民國八十九年一月四日修正前之共有耕地，得分割為單獨所有，八十九
    年一月二十六日總統（88）華總（一）義字第八九０００一七三七０號令修正公
    布施行之農業發展條例第十六條但書第四款定有明文。經查，系爭土地雖屬田地
    ，惟兩造之共有狀態係發生於前開農業發展修正前，此有土地登記簿謄本附卷足
    稽，揆諸前開說明，自得分割為單獨所有，從而，原告依民法第八百二十四條第
    二項規定，訴請以判決分割系爭土地，於法即無不合，所訴應予准許。
三、查系爭土地除如附圖編號（丁）部分由被告己○○建有二層建物一棟居住使用，
    及如附圖編號（庚）部分有被告辛○○所有建物外，其餘部分均為空地，業經本
    院至現場勘驗明確，並囑託苗栗縣竹南地政事務所派員實施測量，有勘驗筆錄及
    實測圖在卷可按，而兩造就系爭土地之使用現狀確如附圖所示，亦均無爭執。本
    院審酌系爭土地之使用現狀、分割後之經濟效用並兩造各所陳之意願等情，將如
    附圖所示編號（甲）部分面積０點二六八五公頃分歸被告卯○○所有；編號（乙
    ）部分面積０點一一四二公頃及編號（丙）部分面積０點０二０一公頃分歸被告
    丙○○所有；編號（丁）部分面積０點一三四三公頃分歸被告己○○所有；編號
    （戊）部分面積０點五九六七公頃分歸原告庚○○所有；編號（己）部分面積０
    點一六三一公頃分歸被告辰○○所有；至如附圖編號（庚）部分面積０點０一六
    ０公頃部分，如再予細分，徒致土地利用上之浪費，且被告辛○○、寅○○、癸○○、乙○○○、子○○、甲○○○、壬○○、丑○○、戊○○○等係因同一繼
    承之原因而取得系爭土地之應有部分，雖渠等未陳明仍願維持共有關係，惟本院
    未免該部分之土地利用形成浪費，認該部分應由被告辛○○、寅○○、癸○○、
    乙○○○、子○○、甲○○○、壬○○、丑○○、戊○○○各以應有部分九分之
    一維持共有。
四、末按分割共有物糾紛，核其性質，兩造本可互換地位，則原告提起本訴雖依法有
    據，然被告之應訴又係法律規定所不得不然，其抗辯自為申張或防衛權利所必要
    ，本院認應由兩造依比例平均分擔訴訟費用較為允洽，爰依職權判決如主文第二
    項所示。
五、據上論結，本件原告之訴為有理由，依民事訴訟法第三百八十五條第一項前段、
    第七十八條、第八十一條第二款，判決如主文。
中      華      民      國    九十      年      四      月    二十四    日
                                  臺灣苗栗地方法院民事庭
~B法      官  王萬金
右為正本係照原本作成。
如對本判決上訴，須於判決送達後廿日內向本院提出上訴狀。
~B法院書記官  姚錫鈞
中      華      民      國    九十      年      四      月    二十四    日


司法院資訊處製作；財團法人民間司法改革基金會備份。
